【裁判字號】    98,台上,40
【裁判日期】    980109
【裁判案由】    損害賠償等
【裁判全文】
最高法院民事判決                九十八年度台上字第四○號
上  訴  人  丁○○○
            戊 ○ ○
            己 ○ ○
            甲 ○ ○
            乙 ○ ○
            丙 ○ ○
                      樓
            彭 玉 
共      同
訴訟代理人  溫 瑞 鳳律師
被 上訴 人  庚 ○ ○
            辛○○○
共      同
訴訟代理人  何 邦 超律師
上列當事人間請求損害賠償等事件，上訴人對於中華民國九十七
年五月二十八日台灣高等法院第二審更審判決（九十七年度重上
更(一)字第三三號），提起上訴，本院判決如下：
    主  文
原判決廢棄，發回台灣高等法院。
    理  由
本件上訴人主張：伊（或伊之被繼承人）前應被上訴人建屋通行
道路之需，出具共有坐落新竹縣竹東鎮○○段竹東小段四六之三
二○號土地（下稱系爭土地）之使用同意書（下稱系爭同意書）
予被上訴人，載明僅供通路使用。詎被上訴人竟持該同意書，擅
將系爭土地列為其建築基地之法定空地，向新竹縣政府申准核發
建造及使用執照，因而獲得擴大其原得建築面積之不法利益，致
伊喪失對系爭土地之使用、收益及處分權，而受有相當於依該土
地面積，按政府辦理土地徵收計價方式（公告現值加四成）計算
，共新台幣（下同）七百五十九萬七千五百九十元之損害。爰依
不當得利之法律關係，求為命被上訴人連帶給付上訴人丁○○○
、戊○○、己○○一百五十一萬九千五百十八元，及連帶給付其
他上訴人各一百五十一萬九千五百十八元，暨均自民國九十一年
十一月一日起加付法定遲延利息之判決（上訴人另請求第一審共
同被告李興龍、胡鎮江、鍾展祥、范松陵連帶給付部分，前經原
審判決其敗訴，並由本院九十七年度台上字第一一四號裁定駁回
其上訴確定）。
被上訴人則以：伊依上訴人（或其被繼承人）出具之系爭同意書
，將系爭土地列為建築基地之法定空地，符合相關法令之規定，
縱受有利益，仍非無法律上之原因。況該土地現尚屬上訴人所有
，並與土地後方之同地段四六之二一五地號土地，同時提供予兩
側之住戶作為通路及法定空地之用，已無法再供作上訴人之建築
基地（含法定空地）使用，上訴人亦未受有損害。系爭土地既因
袋地通行之需，僅能作為私設通路使用，即無何價值可言。苟上
訴人確受有損害，其比照政府徵收公共設施用地之計價方式，請
求伊給付不當得利，更不合理等語，資為抗辯。
原審維持第一審所為上訴人敗訴之判決，駁回其上訴，係以：被
上訴人係於七十七年八月十五日，向上訴人購得原地號為新竹縣
竹東鎮○○段竹東小段四六之九八號土地內，扣除現有道路六公
尺寬（即上訴人共有系爭土地）其餘兩側土地。嗣於同年九月九
日，該四六之九八號土地經分割為四六之九八、之三二一號及系
爭土地。而系爭土地早於六十四年間已屬私設道路，為上訴人所
明知，並於被上訴人購買該土地兩側之土地（即四六之九八、之
三二一號土地）於七十七年十一月間興築建物時，出具系爭同意
書及切結書，分別載明「供通路使用」，及不設置阻礙交通之欄
柵等建物，供被上訴人申請建造執照之用。經參酌新竹縣政府建
設局計畫課技士黃金球，於另件刑事偵查中所稱：系爭同意書係
制式表格，上訴人均有蓋章，且未註明不得列入法定空地，自然
可認上訴人有同意（列為法定空地）等語。及依建築技術規則建
築設計施工編第二條之一關於私設通路面積之規定，暨內政部七
十二年一月二十四日台內營字第一二八二○一號對於私設通路之
函釋，可認系爭土地符合私設通路得列入法定空地面積計算之要
件。被上訴人將之計入法定空地面積，自屬有據。雖台灣省政府
建設廳八六建四字第六二六○五九號函稱：（系爭同意書）如僅
提供土地供道路使用，應視為通行同意書。惟依內政部台（八八
）內營字第八八七二四○三號函檢附之修正「土地使用同意書」
上，所增列之「如土地僅同意供通行使用，不計入基地面積者，
應於備註欄敘明」等說明，應係主管機關嗣後就土地使用同意書
須註明「供通路使用」（可否列入法定空地面積），作適當修正
，以杜爭議，仍難執此即謂不得依上訴人出具之系爭同意書，將
系爭土地列入法定空地面積。是以新竹縣政府建設局人員，依制
式表格之系爭同意書、切結書，及相關建築法令規定，將系爭土
地列為被上訴人建築基地之法定空地計算，因而使被上訴人辛○
○○、庚○○之建築面積，由原先之五六‧八六、六六‧九六平
方公尺，各受有增至現有七九‧九四、九五‧九五平方公尺之利
益，仍屬被上訴人依法令規定所得之合法利益，並非無法律上之
原因。況現仍屬上訴人所有之系爭土地原即供通路使用，上訴人
從未有使用、收益情事。被上訴人將之列為法定空地，對上訴人
就該土地之使用、收益及處分權能而言，亦未有任何減損或變動
。該早即供作兩側住戶通路使用暨由被上訴人及他人以之作為建
築基地法定空地之系爭土地，在客觀上更無法再作其他建築基地
使用。上訴人又未證明系爭土地所在之新竹縣，有對於私設道路
得予徵收或交換公有土地之規定。其或稱無法再以系爭土地為法
定空地，或謂無法經徵收或交換公有土地，而受有損害云云，仍
無可取。從而，上訴人既未因被上訴人將系爭土地列為法定空地
受有損害，其請求被上訴人給付不當得利，為無理由等詞，為其
判斷之基礎。
按解釋契約，應以當事人立約當時之真意為準，而真意何在，即
應以過去事實及其他一切證據資料為斷定之標準，不能拘泥文字
致失真意（參見本院三十九年台上字第一○五三號判例）。本件
被上訴人於七十七年八月十五日向上訴人購得系爭土地之兩側土
地（嗣分割出被上訴人所有之四六之九八、四六之三二一號及仍
屬上訴人所有之系爭土地），旋於同年十一月間向新竹縣政府申
請建造執照，由該縣政府依制式表格之系爭同意書（其上並未註
明不得列為法定空地）、切結書，及相關建築法令規定，將系爭
土地列入為被上訴人所購土地（四六之九八、四六之三二一號土
地）興築建物之法定空地，固為原審所認定之事實。惟建築技術
規則建築設計施工編第二條之一，僅係規定私設通路長度自建築
線起算未超過三十五公尺部分，得計入法定空地面積（一審卷第
一宗七八頁）。而內政部七十二年一月二十四日台內營字第一二
八二○一號函，亦僅在釋示私設通路非經取得土地所有權或使用
權，不得依該建築設計施工編第二條之一之規定，計入法定空地
面積（同上卷宗六○頁）。至於新竹縣政府建設局計畫課技士黃
金球所為前述系爭同意書經上訴人蓋章，……可認上訴人已同意
將該土地列入法定空地面積之證言，似係出於其個人之推論。再
參以原審另謂，依台灣省政府建設廳八六建四字第六二六○五九
號函稱，（系爭同意書）如僅提供土地供道路使用，應視為通行
同意書。及內政部台（八八）內營字第八八七二四○三號函檢附
之修正「土地使用同意書」上，已增列「如土地僅同意供通行使
用，不計入基地面積者，應於備註欄敘明」，以杜爭議。暨核發
建造執照之新竹縣政府函稱：上訴人如認被上訴人依系爭同意書
有超越使用權限時，屬雙方之私約行為，應彼此協調或循司法途
徑解決（一審卷第一宗五○頁）等情。則被上訴人支付價金所承
購之建築基地，倘不包括系爭土地在內，可否僅依上訴人所出具
，其上註記「供通路使用」之系爭同意書，或承諾不設置阻礙交
通建物之切結書，及上開建築相關法令規定，遽將「供通路使用
」之註記一併解為上訴人有同意被上訴人將系爭土地計入其（建
築基地之）法定空地之真意？即待進一步探求釐清。原審未遑就
被上訴人為興築建物而向上訴人買受土地時，其買受之範圍及所
支付之價金（代價），是否包括系爭土地在內？如已包括在內，
何以猶須另將系爭土地分割出，仍由上訴人保有其所有權？倘不
包括在內，被上訴人所買受土地之面積，是否將因面積不足，不
得申請建照而成為畸零地？上訴人何以願於被上訴人申請建照時
，出具系爭同意書及切結書？是否因雙方於買賣土地時，已就系
爭土地之使用達成列為法定空地之意思合致？苟有該約定，被上
訴人得使用之程度及其範圍究竟為何？等事項詳為推闡審酌，以
究明上訴人出具系爭同意書及切結書之真意，即為上訴人不利之
判決，自嫌速斷。其次，應留設之法定空地，非依規定不得分割
、移轉，並不得重複使用，為建築法第十一條第三項所明定。準
此，縱系爭土地自六十四年間起，已屬供作兩側土地通行使用之
私設道路，但被上訴人倘未將之列為其建物之法定空地，上訴人
似仍非不得為分割、移轉或作其他使用、收益。上訴人就系爭土
地本於所有權之使用、收益及處分權能，是否未因被上訴人將之
列為法定空地，而使被上訴人受有利益，致上訴人受有損害？非
無再事推研之餘地。原審未予詳查細究，所為駁回上訴人上訴之
判決，即屬難昭折服。上訴論旨，指摘原判決不當，求予廢棄，
為有理由。又上訴人係依不當得利（非侵權行為）之法律關係為
請求，且被上訴人似係各自於所購買之土地上建造建物（一審卷
第一宗七至一○）。上訴人請求被上訴人應「連帶」給付之依據
何在？案經發回，宜注意及之。
據上論結，本件上訴為有理由。依民事訴訟法第四百七十七條第
一項、第四百七十八條第二項，判決如主文。
中    華    民    國  九十八  年    一    月    九    日
                      最高法院民事第三庭
                          審判長法官  蘇  茂  秋
                                法官  陳  碧  玉
                                法官  王  仁  貴
                                法官  張  宗  權
                                法官  葉  勝  利
      本件正本證明與原本無異
                                      書  記  官
中    華    民    國  九十八  年    一    月   十九   日
                                                      ｍ


司法院資訊處製作；財團法人民間司法改革基金會備份。
